【裁判字號】    97,台上,3635
【裁判日期】    970807
【裁判案由】    違反公職人員選舉罷免法
【裁判全文】
最高法院刑事判決            九十七年度台上字第三六三五號
上  訴  人  乙○○
選任辯護人  林合民律師
            魏憶龍律師
上列上訴人因甲○○自訴違反公職人員選舉罷免法案件，不服台
灣高等法院台中分院中華民國九十七年三月二十五日第二審判決
（九十五年度選上訴字第二七０二號，自訴案號：台灣台中地方
法院九十四年度自字第八二號），提起上訴，本院判決如下：
    主  文
原判決撤銷，發回台灣高等法院台中分院。
    理  由
本件原判決認定上訴人乙○○原為中國國民黨（下稱國民黨）文
傳會主委兼發言人，明知自訴人甲○○已登記參選台中市第十五
屆市長選舉，而候選人之品德、操守及名譽為選民評選候選人之
重要參考事項，且為從事公職競選活動者憑以累積聲望，贏取選
票之重要資產，竟意圖使已登記參選台中市市長候選人之甲○○
不當選，而於民國九十四年十月十一日以國民黨之名義，於台灣
地區發行之自由時報、聯合報、中國時報、蘋果日報之全國版面
刊登全版大幅文宣廣告，並於前開文宣內容刊載「誰是新民進黨
？……甲○○」、「掏空台灣資產……。他們是台灣掏空集團，
他們是弊案後的有力人士、他們是腐化的統治者，他們是新民進
黨。他們是可恥的政客！」、「貪污、腐化、特權、無能，是他
們的代名詞」等文字，並將甲○○與陳水扁等共五人之照片刊登
其上，而具體指摘甲○○亦有掏空台灣資產、是台灣掏空集團、
是弊案後的有力人士、以及貪污之事，足以生損害於甲○○之名
譽等情。因而撤銷第一審判決，改判論處上訴人意圖使候選人不
當選，以文字傳播不實之事，足以生損害於他人罪刑，固非無見
。
惟查：(一)、有罪之判決書，對被告有利之證據不採納者，應說明
其理由，為刑事訴訟法第三百十條第二款所明定。故有罪判決書
對於被告有利之證據，如不加採納，必須說明其不予採納之理由
，否則即難謂無判決不備理由之違誤。是事實審法院應於審判期
日就被告否認犯罪所為有利之辯解事項與證據，予以調查，而於
有罪判決理由內詳加論列，否則率行判決，即屬於法有違。原判
決認定上訴人有前揭犯行，係依憑上訴人並未能舉證證明如原判
決事實欄所載之文宣廣告，所指摘之甲○○有「掏空台灣資產」
、「是台灣掏空集團」、「是弊案後的有力人士」、「貪污」之
事為真實，或具有相當理由確信其對甲○○所指摘之事為真實（
原判決第四頁第二十五至二十八行），為其主要論據之一。然上
訴人否認有前揭犯行，於事實審法院審理中具狀辯稱：甲○○於
擔任民進黨執政之行政院新聞局長期間，辦理海嘯捐款活動不當
，損害政府形象，引發社會評論，該弊案已經審計部報請監察院
處理，足證如原判決事實欄所載之文宣廣告確有所本，並提出奇
摩新聞網頁影本一件為證（第一審卷第二宗第六十八頁、第七十
頁）；大紀元報九十四年三月十七日報導，立法委員李永萍質疑
甲○○擔任新聞局長期間，於推動廣播頻譜重整時，私下與地下
電台業者私會，計畫挪出四條全國聯播網，分配給泛綠陣營和財
團，過程充滿利益輸送和官商勾結，該項資料符合如原判決事實
欄所載文宣廣告所指「掏空台灣資產（利益輸送）」、「弊案之
有力人士」、「貪污（圖利他人）」之內容，並提出大紀元報導
相關網頁影本一件為證（原審卷第六十九頁、第七十二頁）；台
視新聞九十四年二月二十二日報導，擔任新聞局長之甲○○竟為
佈局選舉，參加由地下電台所主辦之餐會，該項資料符合如原判
決事實欄所載文宣廣告所指「弊案之有力人士」、「貪污（主管
事務圖利）」之評論，並提出台視新聞相關網頁影本一件為證（
原審卷第六十九頁、第七十四頁）；新台灣雜誌九十三年八月十
三日報導，新聞局長甲○○大刀闊斧進行媒體改革，引發在野陣
營質疑甲○○利用職權剷除異己，上開資料符合如原判決事實欄
所載廣告所稱「弊案後之有力人士」之評論，並提出新台灣新聞
週刊相關網頁影本一件為證（原審卷第六十九頁、第七十七頁）
。上訴人上開辯解及所提出之各項證據資料是否屬實，其與本件
事實如何及如何為法律之適用攸關，自應詳予調查釐清論述說明
。乃原審就上情未詳予調查研求，復未說明上訴人上開辯解及所
提出之各項證據資料，其何以不能為有利上訴人論斷之理由，致
上訴意旨得據以指摘，其查證未盡且理由欠備，遽行判決，難昭
折服。(二)、依法應於審判期日調查之證據雖已調查，而其內容未
明瞭者，即與未經調查無異，如遽行判決，仍屬應於審判期日調
查之證據而未予調查，尚不得遽對被告為有利或不利之認定。原
判決於理由欄五、(一)援引相關新聞資料，說明甲○○於任職新聞
局長期間，確有於九十四年一、二月間，發動民眾為南亞海嘯事
件募集捐款，而該項募集所得捐款遲至九十四年八月間，仍未發
放予南亞海嘯當地之救助單位或受災戶；又甲○○於任職新聞局
長期間，曾出席尚未合法化之地下電台業者參加之餐會，嗣經立
法委員李永萍於立法院質詢其私會地下電台業者，係密商將商業
頻道分配與綠營及財團，過程充滿利益輸送和官商勾結，上情為
新聞媒體廣泛報導，應為公眾週知之事項，則上訴人據以指摘甲
○○「濫用行政資源、掛勾財團特權」，並非全然無據，其有合
理之懷疑，亦非出於惡意之虛構，因而論斷上訴人於如原判決事
實欄所載之同一文宣廣告，其內所載甲○○「濫用行政資源、掛
勾財團特權」之內容部分，核與公職人員選舉罷免法第九十二條
罪名等之構成要件不合，而就該部分不另為上訴人無罪之諭知。
然原判決上開論斷說明，苟俱屬無訛，則甲○○上開所為是否得
謂與如原判決事實欄所載，即上訴人於同一文宣廣告刊載甲○○
「掏空台灣資產」、「台灣掏空集團」、「弊案後的有力人士」
、「貪污」等情間，全無關聯，非無疑義。而上情與上訴人主觀
上是否有傳播不實事項之犯罪故意，及本件事實如何及如何為法
律之適用攸關，自應詳予調查釐清論述說明。乃原審就上情未詳
予調查研求論述說明，逕以上開前後標準不盡明確一致之理由，
分別為有利及不利上訴人之論斷及認定，致上訴意旨得據以指摘
，其查證未盡且理由欠備，遽行判決，尚有未合。(三)、九十五年
七月一日修正施行之刑法第二條第一項規定：行為後法律有變更
者，適用行為時之法律，但行為後之法律有利於行為人者，適用
最有利於行為人之法律。係以適用行為時之法律為原則，而以適
用行為後之法律為例外，並以最有利於行為人之法律，為其選擇
適用之標準（即從舊從輕主義）。故被告行為後法律有變更者，
法院於裁判時應就新法與舊法加以比較，並於理由內敘明何者為
有利於被告，以為其適用法律之依據，如比較後，新舊法之規定
，並無有利、不利情形，即應依一般法律適用原則，適用裁判時
法。上訴人行為後，公職人員選舉罷免法全文已於九十六年十一
月七日修正公布，同年月九日施行，修正前該法第九十二條之意
圖使候選人當選或不當選，以文字、圖畫、錄音、錄影、演講或
他法，散布謠言或傳播不實之事，足以生損害於公眾或他人罪，
及同法第九十八條第三項關於褫奪公權規定，於修正後已分別移
列於該法第一百零四條及第一百十三條第三項。原審於九十七年
三月二十五日判決時，已在上述新法施行以後，但原判決未說明
上述法律之修正對上訴人是否發生有利或不利之情形，以及該部
分修正有無新舊法比較適用問題，即逕行適用修正前公職人員選
舉罷免法（原判決並未記載係適用「修正前」之該法）第九十二
條、第九十八條第三項規定，為對上訴人論罪科刑及諭知褫奪公
權之依據，有欠允當。上訴意旨指摘原判決不當，尚非全無理由
。按第三審法院應以第二審判決所確認之事實為判決基礎，刑事
訴訟法第三百九十四條第一項前段定有明文。原判決上述之違背
法令，影響於事實之確定，本院無可據以為裁判，應將原判決撤
銷，發回原審法院更為審判。原判決不另為無罪諭知部分，基於
審判不可分之原則，併予發回，附此敘明。
據上論結，應依刑事訴訟法第三百九十七條、第四百零一條，判
決如主文。
中    華    民    國  九十七  年    八    月    七    日
                      最高法院刑事第一庭
                          審判長法官  董  明  霈
                                法官  林  茂  雄
                                法官  張  祺  祥
                                法官  宋      祺
                                法官  陳  祐  治
      本件正本證明與原本無異
                                      書  記  官
中    華    民    國  九十七  年    八    月   十四   日
                                                     Ｒ


司法院資訊處製作；財團法人民間司法改革基金會備份。
